臺灣臺北地方法院民事判決
　　　　　　　　　　　　　　　　  109年度北簡字第20832號
原      告  寓之東京管理委員會

法定代理人  夏微淳  
原      告  寶嘉租賃股份有限公司

法定代理人  葉培城  
原      告  吳兆豐  
            陳玫妃  
            陳登豐  

            姜炎生  
            侯信宏  
共      同
訴訟代理人        蔣美龍律師
被      告  戚家萍


訴訟代理人  李浩霆律師
上列當事人間返還修繕工程款事件，於中華民國111年10月13日
言詞辯論終結，本院判決如下：
    主    文
原告之訴駁回。
訴訟費用新臺幣參仟伍佰參拾元由原告負擔。
    事實及理由
壹、程序方面：
一、原告於109年9月28日起訴時其訴之聲明分先位聲明、備位聲
    明，核其所為係主觀預備訴之合併。惟其主觀預備訴之合併
    合併，致後位當事人地位不安定，與訴訟安定性原則有違，
    且有妨害被告之訴訟上防禦權，原告之備位聲明自不應准許
    ：
  ㈠按主觀預備訴之合併，因法院審理此種訴訟時，仍應就各該
    訴訟全部辯論，僅於先位之訴有理由時，無庸再就後位之訴
    為裁判，是後位當事人可能未獲任何裁判，致後位當事人地
    位不安定，與訴訟安定性原則有違。且先位當事人與他當事
    人間之裁判，對後位當事人並無法律上之拘束力，徒使後位
    當事人浪費無益之訴訟程序。又如適用民事訴訟法第五十五
    條共同訴訟人獨立之原則，於一被告(原告)上訴時，其效力
    不及於其他被告(原告)，亦難免有裁判矛盾之可能。故此時
    就後位訴訟部分應認其起訴與否屬不確定狀態，自不應准許
    ，原法院以該追加之訴係屬主觀預備訴之合併，彰化銀行既
    不同意其追加，其追加自屬不合法等詞，裁定駁回抗告人追
    加之訴，經核於法並無不合。(最高法院96年台抗字第632號
    裁定、91年台上字第2308號判決意旨參照)。
  ㈡原告起訴狀列寓之東京管理委員會為先位原告；寶嘉租賃股
    份有限公司、吳兆豐、陳玫妃、陳登豐、姜炎生、侯信宏為
    備位原告。司法實務上對於是否准許主觀預備訴之合併，固
    因具體個案之不同，各按其性質而持肯定說與否定說互見而
    多有爭議，雖有判決見解肯認主觀預備訴之合併，惟准許之
    前提係在無礙於對造防禦而生訴訟不安定或在對造甘受此「
    攻防對象擴散」之不利益情形時，方肯認主觀預備訴之合併
    之合法性。經查，原告列上開先備位原告，將使被告無法特
    定原告為何人，有違訴訟安定性原則，且對被告之訴訟上防
    禦權亦有妨害，是以，應認不應准許原告為主觀預備訴之合
    併，方符訴訟安定性原則及對被告之訴訟防禦權有所保障，
    從而，其備位聲明自不應准許，應予駁回。
二、原告寓之東京管理委員會法定代理人於訴訟進行中變更為夏
    微淳，並經其於民國111年10月13日具狀聲明承受訴訟，於
    法相符，應予准許。
貳、實體方面：
一、原告主張：
  ㈠寓之東京公寓大廈（下稱寓之東京，坐落於台北市○○市○○區○
    ○○路0巷00號）為嘉利世建設股份公司所興建（下稱嘉利世
    公司，已結束營業）由於嘉利世公司違約未將寓之東京公共
    設施及水電工程等興建完成，又惡性倒閉使得購屋者求償無
    門寓之東京遂成為俗稱之爛尾樓的狀態。為維護自身的資產
    寓之東京的區分所有權人遂決議自力救濟先招開區分所有權
    人會議成立管理委員會再開會決議由各區分所有權人出資將
    未完成之水電工程外牆公共區域地下室防水電梯裝置等（下
    稱系爭工程）興建完成，費用由全體區分所全人依戶數分擔
    （共17戶）。現在由於工程已經完工，經結算每戶須分擔的
    金額為30萬元，被告為28萬元然被告卻拒不付款。
  ㈡由於依據公寓大廈管理條例第36條第2款及第7款的規定，管
    理委員會有共有及共用部分之清潔、維護、修繕及一般改良
    之權及收益、公共基金及其他經費之收支、保管及運用，依
    據同法第11條的規定：「共用部分及其相關設施之拆除、重
    大修繕或改良，應依區分所有權人會議之決議為之。前項費
    用，由公共基金支付或由區分所有權人按其共有之應有部分
    比例分擔」，故經區分所有權人的決議原告應向被告追索前
    述應分擔的工程款（參原證3）。另外由被告拒絕付款致先
    位原告須委請律師提起民事訴訟，因此需支付律師費5萬元
    整此律師費用為防衛權利所必要，故應由被告負擔。
  ㈢並聲明：被告應給付原告33萬元整自本起訴狀繕本送達翌日
    起至清償日止按年利率5％計算的利息。
二、被告則以：　　
　㈠原告寓之東京管理委員會請求被告給付律師費5萬元部分，因
    原告並無不能自為訴訟行為之情事，其請求自不應准許。
　㈡被告現已非寓之東京公寓大廈之區分所有權人，原告等請求
    修繕費用28萬元自無理由。
　㈢並聲明：原告之訴駁回。
三、得心證之理由：　
　㈠原告寓之東京管理委員會請求被告給付律師費5萬元部分：
  ⒈按「訴訟費用之範圍，除裁判費外，尚包括民事訴訟法第77
    條之23至第77條之25所規定之費用在內。而民事訴訟法第77
    條之25條規定：『法院或審判長依法律規定，為當事人選任
    律師為特別代理人或訴訟代理人者，其律師之酬金由法院或
    審判長酌定之。前項酬金及第466條之3第1項之酬金為訴訟
    費用之一部，其支給標準，由司法院參酌法務部及中華民國
    律師公會全國聯合會意見定之。』是以，須法院或審判長依
    法律規定為當事人選任律師為特別代理人或訴訟代理人，及
    第三審律師酬金始得列為訴訟費用之一部。而司法院院字第
    205號解釋亦認我國第一、二審民事訴訟非採用律師訴訟主
    義，當事人所支出之律師費用，自不在訴訟費用之內。至當
    事人確有不能自為訴訟行為，必須委任人代理之情形所支出
    之代理人費用，如可認為伸張權利或防禦上所必要者，應屬
    訴訟費用之一種，於必要限度內，得令敗訴人賠償。另參酌
    民事訴訟法第110條第1項第3款及第2項規定，於准予訴訟救
    助情形，亦僅審判長依法律規定為受救助人選任律師代理訴
    訟時，得行免付酬金，並將之列為訴訟費用，由國庫墊付。
    職是，於第一、二審，一般律師酬金不在訴訟費用範圍之內
    ，必係法院或審判長依法律規定為當事人選任律師為特別代
    理人或訴訟代理人，其酬金始屬訴訟費用之一部。最高法院
    81年度台上字第90號裁判同採此見解，可資參照」，臺灣高
    等法院99年抗字第774號裁定意旨可資參照。
  ⒉經查，就原告起訴狀壹、二所稱「…由被告拒絕付款致…原告
    需委請律師提起民事訴訟，因此需支付律師費5萬元為防衛
    權利所必要，故應由被告負擔…」云云(本院卷第11頁)，惟
    原告無不能自為訴訟行為之情事，依前揭臺灣高等法院99年
    抗字第774號裁定意旨，原告不能向被告請求給付本件律師
    費用5萬元。
  ㈡被告現已非寓之東京公寓大廈之區分所有權人，原告等請求
    修繕費用28萬元自無理由：
  ⒈就原告起訴狀壹、一所主張：「…為維護自身的資產…，遂決
    議自力救濟先招(召)開區分所有權人會議成立管理委員會…
    再開會決議由各區分所有權人出資將未完成之水電工程外牆
    公共區域地下室防水電梯裝置等興建完成，費用由全體區分
    所全人依戶數分擔。現在由於工程已經完工，經結算每戶須
    分擔的金額為30萬元被告則為28萬元整。…」(本院卷第11頁
    )。惟查，被告於106年2月間已依民法第92條第1項規定撤銷
    受詐欺之意思表示，而與寓之東京公寓大廈之嘉利世建設有
    限公司解除37之1號之房地買賣契約(本院卷第125、126頁，
    本院106年度重訴字第524號判決所載）。是以，被告現已非
    寓之東京公寓大廈之區分所有權人，原告等向被告請求支付
    上開公共設施、水電工程等修繕工程款費用，實屬無稽。
  ⒉原告固主張：解除契約只有解除債權契約，沒有解除物權契
    約，在回復所有權前，被告仍受拘束云云。然查，按終止契
    約，僅使契約關係自終止之時起向將來消滅，並無溯及之效
    力；與契約解除係使契約關係溯及於訂約時失其效力，尚有
    不同。此觀民法第263條之規定，就終止契約之效力，並無
    準用同法第259條關於回復原狀義務之規定自明。且民事訴
    訟採不干涉主義，凡當事人所未聲明之利益，不得歸之於當
    事人，所未提出之事實及證據，亦不得斟酌之(最高法院104
    年台上字第604號判決意旨參照)。申言之，契約之解除，係
    指當事人一方，因他方之契約不履行而行使解除權，使契約
    之效力溯及消滅，回復訂約以前狀態之意思表示。原告稱寓
    之東京管理委員會於107年8月17日，開會決議將未完成之水
    電工程外牆公共區域地下室防水電梯裝置等興建完成，費用
    由全體區分所有權人依戶數分擔云云，惟被告前已與訴外人
    嘉利世建設有限公司解除系爭房地買賣契約，依民法上關於
    解除契約效力之規定及前揭最高法院判決意旨，解除契約將
    使契約之效力溯及消滅，而回復訂約以前之狀態，倘系爭房
    地買賣契約確已解除，則該契約之效力自溯及於被告戚家萍
    訂約當時即103年4月9日而消滅，是被告是否業已與嘉利世
    建設有限公司解除系爭房地之買賣契約，原告主張顯屬無稽
    。
四、綜上所述，原告主張被告應給付原告33萬元整自本起訴狀繕
    本送達翌日起至清償日止按年利率5％計算的利息，為無理由
    ，應予駁回。
五、本件事證已臻明確，兩造其餘攻擊防禦方法與判決之結果不
    生影響，爰不一一贅論，併此敘明。
六、訴訟費用負擔之依據：民事訴訟法第78條。本件訴訟費用額
    ，依後附計算書確定如主文所示金額。
中　　華　　民　　國　　111 　年　　11　　月　　17　　日
                      臺北簡易庭  法  官  趙子榮
以上正本係照原本作成
如對本判決上訴，須於判決送達後20日內向本庭提出上訴狀。如
委任律師提起上訴者，應一併繳納上訴審裁判費。
中　　華　　民　　國　　111 　年　　11　　月　　17　　日
                                  書記官  陳怡安
計   算   書：
項        目             金   額（新臺幣）    備    註
第一審裁判費             3530元
合        計             3530元